【裁判字號】    89,判,3246
【裁判日期】    891123
【裁判案由】    綜合所得稅
【裁判全文】
最  高  行  政  法  院  判  決                  八十九年度判字第三二四六號
    原      告  張桂焦
    被      告  財政部臺灣省北區國稅局
    代  表  人  林吉昌
右當事人間因綜合所得稅事件，原告不服行政院中華民國八十八年八月十六日台八十
八訴字第三一二三○號再訴願決定，提起行政訴訟，本院判決如左：
    主  文
原告之訴駁回。
訴訟費用由原告負擔。
    事  實
緣原告國八十三年度綜合所得稅結算申報，被告以其漏報原告取自國防部中山科學研
究院（以下簡稱中科院）之薪資所得計新台幣（下同）一九七、四八四元，乃核定補
徵稅額四、○○一元。原告不服，申經復查，未准變更，提起訴願、再訴願，遞遭決
定駁回，遂提起行政訴訟。茲摘兩造訴辯意旨如次：
原告起訴意旨略謂︰一、依被告答辯：「財政部臺灣省北區國稅局於八十二年間派員
前往該中科院調查瞭解結果，其支付非軍職人員之科技品位加給及技術津貼確係按月
給付方式，復經中科院八十一年十一月三日（八一）訓誠字第一六八七三號函致該局
．．．．．．等語。足見中科院給付非軍職之品位加給及技術津貼之所得屬經常性補
助費」云云，顯認系爭品位加給及技術津貼為經常性研究補助費，則依所得稅法第四
條第八款之規定自屬免稅範圍。又依所得稅法第十四條第一項第三類規定「個人之綜
合所得總額，以其全年左列各類所得合併計算之．．．第三類：薪資所得．．．及依
第四條規定免稅之項目不在此限。」復無扣繳憑單，原告當年自不負申報義務。二、
依鈞院八十七年判字第二○一九號判決：「而首揭所得稅法之規定也一直未變，僅補
充解釋該稅法之行政院及財政部函函釋變更．．．」，顯亦同意財政部六十八年十一
月三十日台財稅第三八五○一號函及行政院八十四年台財三七○○七號函確為補充法
律解釋。並由徵免原則變更為徵稅確立。則依行政院七十八年四月二十九日行政院台
七十八規字第一○九○四號函第二項「至如行政機關本於職權就法規條文未規定事項
所作之補充規定，應自補充規定下達日生效，亦經本院七十一年三月三十四日台七十
一財字第四五四七號函釋有案．．．」之規定，本件系爭品位加給、技術津貼遲至八
十四年台財三七○○七號函解釋確立應予繳稅，自不應產生追溯問題。原決定顯有違
誤，應免於追課五年之稅。請判決將原決定及原處分均予撤銷等語。
被告答辯意旨略謂：一、按「左列各種所得，免納所得稅．．．八、中華民國政府或
外國政府，國際機構，教育、文化、科學研究機關、團體、或其他公私組織，為獎勵
進修、研究或參加科學或職業訓練而給與之獎學金及研究、考察補助費等。但受領之
獎學金或補助費，如係為授與人提供勞務所取得之報酬，不適用之。」「一、凡依職
級按月定額發給者，應屬各該研究人員之薪資所得，應於給付時應依法辦理扣繳，所
得人並應於年度申報時合併申報課稅。二、如係按研究計畫個案給付、並非通案按職
級按月給付者，則為研究補助費，依法可免納所得稅。三、如屬第一種情形，中科院
以往未依法扣繳，所得人以往年度亦未申報納稅者，應即請中科院轉知各所得人自行
向稽徵機關補報並補繳應納稅款，可免予處罰，自六十九年一月起，中科院應於給付
時依法扣繳，所得人應於每年終後合併申報綜合所得稅。四、本案經報奉行政院六十
八年十一月八日台六十八財第一一二○四號函准予備查在案。」「中科院給付非軍職
人員「科技品位加給」暨「技術津貼」之所得稅徵免原則，仍請依本部六十八年十一
月三十日台財稅第三八五○一號函辦理。」分別為所得稅法第四條第八款所規定及財
政部六十八年十一月三十日台財稅第三八五○一號函、八十四年八月十四日台財稅第
八四一六四一四一八號函釋在案。次按「中科院給付非軍職人員之科技品位加給暨技
術津貼，免扣繳所得稅一案，與現行法令規定不合，奉示：本案應依法課徵所得稅；
至追課以往年度所得部分，請洽商財政部妥為處理．．．。」復為行政院秘書長八十
四年十月十七日台八十四財三七○○七號函釋在案。二、經查中科院之預算雖分別依
計畫編列人事費支應其員工之各項給與，但實際上領受「科技品位加給」或「技術津
貼」之非軍職人員，無論配屬之單位或參與不同計畫，悉依該院所訂「科技人員品位
加給支給標準表」、「技術員薪給標準表」之等級，每月按級定額領取「科技品位加
給」或「技術津貼」。該院與其聘僱人員之約定事項亦載明所指薪給，除實物代金及
眷補費外，包括全部給與，是以該院非軍職人員所領受之「科技品位加給」或「技術
津貼」，核屬其因提供勞務所取得之報酬，另台灣省北區國稅局於八十二年間曾派員
前往該院現場瞭解結果，該院支付非軍職人員之「科技品位加給」及「技術津貼」係
採按月給付方式，是依前揭法條及函釋規定，原核定以系爭薪資所得（研究補助費或
品位加給）一九七、四八四元，併課當年度綜合所得額，核定應補稅額四、○○一元
，要無不合，請予維持。三、至原告主張系爭薪資所得並無扣繳憑單，自不負申報義
務等各節；查按財政部六十八年十一月三十日台財稅第三八五○一號函釋，中科院發
給研究人員之研究加給依職級按月定額發給者，應屬各該研究人員之薪資所得，應於
給付時應依法辦理扣繳，所得人並應於年度結算申報時合併申報課稅，並自六十九年
一月起適用。是「品位加給」屬薪資所得應合併申報課稅已臻明確，原告主張顯係對
法令之誤解。且按現行所得稅法對此相關之規定條文，係於民國五十二年制訂迄今，
對系爭「品位加給」及「技術津貼」應依法課徵所得稅之規定並未修正，本局依所得
稅法規定補徵八十三年度綜合所得稅，依法並無不合，請予維持。四、綜上所述，被
告之原核定、復查決定及訴願、再訴願決定均無違誤，原告之訴為無理由，請判決駁
回原告之訴等語。
    理  由
按中華民國政府或外國政府，國際機構、教育、文化、科學研究機構、團體，或其他
公私組織，為獎勵進修、研究或參加科學或職業訓練而給與之學金及研究、考察補
助費等所得，免納所得稅。但受領之獎學金或補助費，如係為授與人提供勞務所取得
之報酬，不適用之，為行為時所得稅法第四條第八款所規定。又凡公、教、軍、警、
公私事業職工薪資及提供勞務者之所得，為薪資所得，該項所得之計算，以在職務上
或工作上取得之各種薪資收入為所得額；前項薪資包括薪金、俸給、工資、津貼、歲
費、獎金、紅利、各種補助費及按月或按年分期給付之退休金或養老金。但為雇主之
目的，執行職務而支領之差旅費、日支費及加班費不超過規定標準者，及依同法第四
條規定免稅之項目，不在此限，復為同法第十四條第一項第三類所明定。查本件原告
八十三年度綜合所得稅結算申報，經被告查得原告取自中科院之薪資所得一九七、四
八四元未合併申報，應補徵稅額四、○○一元。原告不服，就取自中科院之薪資所得
一九七、四八四元部分，循序提起行政訴訟，主張：依被告答辯：「財政部臺灣省北
區國稅局於八十二年間派員前往該中科院調查瞭解結果，其支付非軍職人員之科技品
位加給及技術津貼確係按月給付方式．．．．．．等語。足見中科院給付非軍職之品
位加給及技術津貼之所得屬經常性補助費」云云，顯見系爭品位加給及技術津貼為經
常性研究補助費，則依所得稅法第四條第八款之規定自屬免稅範圍。又依所得稅法第
十四條第一項第三類規定「個人之綜合所得總額，以其全年左列各類所得合併計算之
．．．第三類：薪資所得．．．及依第四條規定免稅之項目不在此限。」復無扣繳憑
單，原告當年自不負申報義務。鈞院八十七年判字第二○一九號判決謂：「而首揭所
得稅法之規定也一直未變，僅補充解釋該稅法之行政院及財政部函函釋變更．．．」
，顯亦同意財政部六十八年十一月三十日台財稅第三八五○一號函及行政院八十四年
台財三七○○七號函確為補充法律解釋。並由徵免原則變更為徵稅確立。則依行政院
七十八年四月二十九日行政院台七十八規字第一○九○四號函第二項「至如行政機關
本於職權就法規條文未規定事項所作之補充規定，應自補充規定下達日生效，亦經本
院七十一年三月三十四日台七十一財字第四五四七號函釋有案．．．」之規定，本件
系爭品位加給、技術津貼遲至八十四年台財三七○○七號函解釋確立應予繳稅，自不
應產生追溯問題云云。惟查行政法上所謂信賴保護原則，係指人民因相信既存之法秩
序，而安排其生活或處置其財產，則不能因嗣後法規之制定或修正，而使其遭受不能
預見之損害，用以保護人民之既得權益。本原則之適用，係在禁止新制定或修正法規
有溯及既往之效力。而所謂平等原則，係指相同之事件應為相同之處理，不同之事件
則應為不同之處理，除有合理正當之事由外，否則不得為差別待遇，合先明。本件
中科院之預算雖分別依計畫編列人事費支應其員工之各項給與，但實際上領受「品位
加給」或「技術津貼」之非軍職人員，無論配屬之單位參與不同計畫，均依該院所訂
「科技人員品位加給支給標準表」、「技術員薪給標準表」之等級，每月按級定額領
取科技品位加給或技術津貼。且該院與其聘僱人員之約定事項亦載明所指薪給，除實
物代金及眷補費外，包括全部給與，其非軍職人員所領受之科技品位加給或技術津貼
，核屬因提供勞務所取得之報酬，應無行為時所得稅法第四條第八款免納所得稅規定
之適用。況財政部臺灣省北區國稅局於八十二年間派員前往該中科院瞭解結果，其支
付非軍職人員之科技品位加給及技術津貼確係按月給付方式，復經中科院八十一年十
一月三日（八一）訓誠字第一六八七三號函致該局，說明該院各類薪資扣繳所得稅狀
況：「以該院於年度開始即訂有各項研究計畫，並按照研究計畫逐月實施。各項研究
計畫除一般經費外，為獎勵科技人員竭盡心智參與研發工作，另編列研發人員研究補
助費及技術津貼。為便利作業，研發人員研究補助費係採按月發放方式，再經由成本
歸戶手續，回歸計畫預算內（研究補助費採個案給付，必將增加人力及作業之負擔，
不符經濟效益）」等語。足見中科院給付非軍職員工之品位加給及技術津貼之所得，
屬經常性給與，且依職級按月定額支給，為提供勞務所取得之報酬，依首揭規定，核
非免稅之薪資所得，被告依法發單補徵稅款，並未逾稅捐稽徵法第二十一條所定核課
期間，於法並無不合。且首揭所得稅法之規定自五十二年制訂迄今一直未變更，僅解
釋該稅法之行政院及財政部之函釋變更，未及於法規之制定或修正，則上開函釋之變
更應追溯至首開稅法頒布時生效適用，且無行政法信賴保護原則之適用。原告所引本
院八十七年判字第二○一九號判決「而首揭所得稅法之規定一直未變，僅補充解釋該
稅法之行政院及財政部函函釋變更．．．」云云，其意係謂「首揭所得稅法之規定未
變」，「行政院及財政部函」僅就所得稅法規定文字隱晦未明部分，予以明白顯現之
謂，並非就所得稅法未規定部分予以補充規定，自無原告所稱行政院七十八年四月二
十九日行政院台七十八規字第一○九○四號函第二項「至如行政機關本於職權就法規
條文未規定事項所作之補充規定，應自補充規定下達日生效，．．．」之問題。另納
稅義務人如有所得稅法第十四條第一項各類之所得，即應依同法第七十一條規定申報
納稅，而所得稅法第九十五條之規定，僅係為加強課稅資料之正確性，授予稽徵機關
調查及督促扣繳義務人對於扣繳報告之確實，是尚不因稽徵機關未為調查或督促扣繳
義務人，即認納稅義務人就其取得之所得不負申報納稅之義務。從而，被告依據首揭
法律規定，課徵原告本件系爭所得稅，無違憲法第一百六十五條、第一百七十一條及
中央法規標準法第十一條之規定。原告主張，核無足採。本件原處分洵無違誤，一再
訴願決定，遞予維持，俱無不合。原告起訴意旨，難謂為有理由，應予駁回。
據上論結，本件原告之訴為無理由，爰依行政訴訟法施行法第二條、行政訴訟法第九
十八條第三項前段，判決如主文。
中    華    民    國     八十九      年     十一     月     二十三      日
                    最 高 行 政 法 院  第 三 庭
                                審 判 長 法  官      曾  隆  興
                                         法  官      劉  鑫  楨
                                         法  官      徐  樹  海
                                         法  官      鄭  淑  貞
                                         法  官      林  家  惠
右  正  本  證  明  與  原  本  無  異
                                         法院書記官  王  福  瀛
中    華    民    國     八十九      年     十一     月     二十四      日


司法院資訊處製作；財團法人民間司法改革基金會備份。
